【裁判字號】    89,台上,6907
【裁判日期】    891116
【裁判案由】    偽造文書
【裁判全文】
最高法院刑事判決                              八十九年度台上字第六九○七號
    上訴人  甲○○
右上訴人因偽造文書案件，不服台灣高等法院台中分院中華民國八十九年七月二十五
日第二審判決（八十八年度上訴字第一二九九號，起訴案號：台灣台中地方法院檢察
署八十三年度偵字第一七三九九、一七四四九號），提起上訴，本院判決如左：
    主  文
原判決撤銷，發回台灣高等法院台中分院。
    理  由
本件原判決認定上訴人甲○○係設於台中市○○路○段六十一號新偕中建設股份有限
公司（以下簡稱新偕中公司）之董事長，係從事業務之人。民國七十八年五月間，新
偕中公司為取得原屬吳和田、張文通共有之台中縣潭子鄉○○○段二十五之一號等七
筆土地，供作建築用地，上訴人乃邀渠等以上開土地作價入股，與新偕中公司合作興
建房屋出售。惟吳和田無意與新偕中公司合作，乃於七十八年六月一日將其所有之前
開土地之應有部分，以每坪新台幣（下同）十二萬七千八百二十元之價格，合計二億
七千一百九十三萬元售予新偕中公司。同年月六日，張文通等人亦將上開土地之應有
部分，以每坪同前之價格，合計一億五千一百萬零一百五十八元，出售予新偕中公司
。是時張文通另以每股十元之代價，向上訴人購得新偕中公司之股份。上訴人與張文
通（經原審判決確定）為使新偕中公司資產負債膨脹，俾便將來申請增資及股票上市
，二人竟將上開土地買賣價格虛予提高為每坪二十五萬元，合計二億九千五百三十三
萬七千五百元後，書立一份「不動產預定買賣契約」。並與知悉上開買賣價格甚詳之
佟克生，共同基於登載不實事項於帳冊之犯意聯絡及行為分擔，於七十九年間在該公
司內，將此不存在之未付款一億四千四百三十三萬七千三百四十三元之不實事項，委
由不知情之成年會計人員接續登載於該公司七十九年十二月二十八日及二十九日之帳
冊上，足以生損害於公司股東、債權人及中央主管機關對公司業務管理之正確性。俟
於八十一年四月間，新偕中公司向證券暨期貨管理委員會（以下簡稱證管會）申請辦
理增資並補辦公開發行股票事宜時，上訴人單獨起意，利用不知情不詳姓名成年人之
新偕中公司職員偽造張文通、蔡長海、吳李素卿與吳和田之署押（包括簽名及印文）
，簽定一份立約日期為七十八年五月一日，就頭家厝段三九之十一等十九筆土地總價
共五億八千二百七十一萬元之「不動產買賣契約書」，以配合由佟克生囑不知情之成
年會計人員，依上開帳冊制作不實財務報表，並於八十一年四月十三日交由不知情之
建業會計師事務所會計師張龍憲、鄭惠秋向該管機關提出申請辦理增資並補辦公開發
行股票，足以生損害於該管機關就增資案件核駁之正確性及張文通、蔡長海、吳李素
卿、吳和田等人等情。因認第一審論處上訴人行使偽造私文書，足以生損害於公眾及
他人罪刑，為無不合，予以維持，駁回上訴人在第二審之上訴，固非無見。
惟查：(一)原判決認定上訴人與張文通、佟克生，共同基於登載不實事項於帳冊之犯意
聯絡及行為分擔，於七十九年間在該公司內，將此不存在之未付款一億四千四百三十
三萬七千三百四十三元之不實事項，委由不知情之會計人員接續登載於該公司七十九
年十二月二十八日及二十九日之帳冊上，足以生損害於公司股東、債權人及中央主管
機關對公司業務管理之正確性等情。而依刑法第二百十五條之規定論處。但商業負責
人以明知為不實之事項，而填製會計憑證或記入帳冊者，應依行為時即修正前之商業
會計法第六十六條第一款處罰。此一規定為刑法第二百十五條之特別法，應優先於刑
法之規定而適用。原判決此部分竟適用刑法論處，自有適用法則不當之違法。(二)按沒
收之物須於犯罪事實中有具體之記載，始為合法，否則諭知沒收，即難謂有事實之根
據。原判決事實欄僅籠統記載上訴人利用公司之職員偽造張文通、蔡長海、吳李素卿
、吳和田之署押（包括簽名及印文），以偽造該不動產買賣契約書等情。對於上訴人
究竟偽造張文通、蔡長海、吳李素卿、吳和田等人之簽名或印文究竟各有幾枚？並未
於事實欄內為明白記載，致事實尚非明確，此與應諭知沒收攸關，仍有詳加調查審認
之必要。(三)原判決認定上訴人利用公司職員偽造之不動產買賣契約書，以配合由佟克
生囑不知情之會計人員，依上開帳冊制作不實財務報表，並於八十一年四月十三日交
由不知情之建業會計師事務所會計師張龍憲、鄭惠秋向該管機關提出申請辦理增資並
補辦公開發行股票，足以生損害於該管機關就增資案件核駁之正確性及張文通等人等
情。則上訴人向主管機關提出該偽造之私文書及不實財務報表，以申請辦理增資並補
辦公開發行股票，係委由建業會計師事務所會計師張龍憲、鄭惠秋為之，其行使之行
為，均為間接正犯。原判決於理由內說明上訴人使佟克生將該不實之財務報表，提出
於證管會行使之，並犯同法第二百十六條之行使之罪云云，亦與事實欄之記載相互齟
齬，已有理由矛盾之違誤，且疏未說明上訴人此部分之行為均為間接正犯之理由，亦
有未當。上訴意旨執以指摘原判決不當，非無理由，應認有發回更審之原因。
據上論結，應依刑事訴訟法第三百九十七條、第四百零一條，判決如主文。
中      華      民      國    八十九    年     十一     月     十六     日
                              最高法院刑事第七庭
                                  審判長法官  吳  雄  銘
                                        法官  池  啟  明
                                        法官  石  木  欽
                                        法官  郭  毓  洲
                                        法官  吳  三  龍
      右正本證明與原本無異
                                              書  記  官
中      華      民      國    八十九    年     十一     月     二十     日


司法院資訊處製作；財團法人民間司法改革基金會備份。
